ACORDAO-COMPLETO-2479795

ACÓRDÃO 8615/2021 ATA 19/2021 - PRIMEIRA CÂMARA

VISTOS, relatados e discutidos estes autos em que se aprecia o acompanhamento das determinações contidas no Acórdão 12624/2018-TCU-Primeira Câmara, reiteradas em parte pelo Acórdão 8284/2020-TCU-Primeira Câmara,
ACORDAM os Ministros do Tribunal de Contas da União, reunidos em sessão da Primeira Câmara, com fundamento nos arts. 40, 44 e 60 da Lei 8.443/1992, c/c os arts. 241, 243, 250, inciso II, 270 e 273 do Regimento Interno, em efetuar as determinações adiante especificadas, ante as razões expostas pelo Relator:
9.1. rejeitar as razões de justificativa apresentadas e aplicar individualmente ao Sr. Lauro Oliveira Viana (XXX.405.753-XX) , ex-Superintendente de Recursos Humanos da Universidade Federal do Piauí, a pena de multa prevista no art. 58, inciso IV, da Lei 8.443/1992, no valor de R$ 5.000,00 (cinco mil reais) , fixando o prazo de 15 (quinze) dias, a contar da notificação, para comprovar, perante o Tribunal (art. 214, inciso III, alínea "a", do Regimento Interno) , o recolhimento da dívida aos cofres do Tesouro Nacional, atualizada monetariamente desde a data deste acórdão até a do efetivo recolhimento, se for paga após o vencimento, na forma da legislação em vigor;
9.2. autorizar, desde logo, nos termos do art. 28, inciso II, da Lei 8.443/1992, a cobrança judicial da multa referida no subitem 9.1, caso não recolhida tempestivamente pelo responsável e inviabilizado o seu desconto em folha;
9.3. determinar à Fundação Universidade Federal do Piauí que:
9.3.1. promova, caso não comprovado o tempestivo recolhimento, o desconto integral ou parcelado da multa estipulada no subitem 9.1 deste acórdão sobre os vencimentos e/ou proventos do responsável, observados os limites previstos na legislação pertinente, nos termos do art. 28, inciso I, da Lei 8.443/1992, c/c o art. 219, inciso I, do Regimento Interno do TCU; 
9.3.2. instaure a competente tomada de contas especial no sentido de que seja reconhecida a responsabilidade solidária do Sr. Lauro Oliveira Viana (XXX.405.753-XX) , ex-Superintendente de Recursos Humanos da Universidade Federal do Piauí, em relação aos valores pagos em desacordo com o que restou decidido pelo Acórdão 12624/2018-TCU-Primeira Câmara, reiterado em parte pelo Acórdão 8284/2020-TCU-Primeira Câmara;
9.3.3. proceda à imediata exclusão da vantagem referente à URP de fevereiro de 1989, paga às aposentadas Maria da Gloria Nunes Raposo (XXX.370.444-XX) e Maria das Graças Soares Leal (XXX.707.383-XX) , tendo em vista a sua absorção por acréscimos decorrentes de novas estruturas remuneratórias definidas por lei com eficácia posterior à data do trânsito em julgado do MS 31.412/DF, a exemplo da Lei 13.325/2016;
9.3.4. no prazo de 30 (trinta) dias, sob pena de responsabilidade solidária da autoridade administrativa omissa e mediante prévia instauração de processo administrativo, apure o montante recebido a título da parcela relativa à URP, em desconformidade com a sistemática indicada no item precedente, por Maria da Gloria Nunes Raposo (XXX.370.444-XX) e Maria das Graças Soares Leal (XXX.707.383-XX) , desde a ciência do Acórdão 8284/2020-TCU-Primeira Câmara, e promova sua restituição ao erário, nos termos do art. 46 da Lei 8.112/1990, informando a este Tribunal acerca das medidas adotadas;
9.3.5. emita e disponibilize no SISAC, no prazo de 30 (trinta) dias, novos atos de aposentadoria em favor das inativas tratadas nestes autos, que tiveram seus atos considerados ilegais, escoimados das irregularidades verificadas nos autos, conforme determinação contida no subitem 9.4.1 do Acórdão 12624/2018-TCU-Primeira Câmara, reiterada no subitem 1.7.1.2 do Acórdão 8284/2020-TCU-Primeira Câmara;
9.4. dar ciência ao atual Superintendente de Recursos Humanos da Universidade Federal da Piauí, Sr. Isidro José Bezerra Maciel Fortaleza do Nascimento, que o cumprimento do subitem 9.3.3 constante da presente deliberação prescinde da instauração de processo administrativo e da oitiva dos servidores beneficiados (Súmula Vinculante 3 do STF) , ficando o gestor responsável pelo seu descumprimento sujeito à aplicação de pena de multa e à responsabilização solidária em relação aos valores pagos indevidamente aos servidores beneficiados.

Monitoramento do Acórdão 8.284/2020-1ª Câmara, que reiterou determinações constantes do Acórdão 12.624/2018-1ª Câmara e promoveu a audiência do gestor de pessoal da UFPI.

Primeira Câmara

Fundação Universidade Federal do Piauí.

3. Interessados/Responsáveis:
3.1. Interessados: Maria Iris Mendes da Rocha Sá (XXX.691.343-XX); Maria da Gloria Nunes Raposo (XXX.370.444-XX); Maria da Gloria Nunes Raposo (XXX.370.444-XX); Maria das Graças Soares Leal (XXX.707.383-XX)
3.2. Responsável: Lauro Oliveira Viana (XXX.405.753-XX).

13.1. Ministros presentes: Vital do Rêgo (na Presidência), Benjamin Zymler (Relator) e Jorge Oliveira.
13.2. Ministro-Substituto convocado: Marcos Bemquerer Costa.
13.3. Ministro-Substituto presente: Weder de Oliveira.

BENJAMIN ZYMLER

Adoto como relatório o parecer da unidade técnica, cujos termos são os seguintes:
"INTRODUÇÃO
Trata-se de monitoramento do Acórdão 12624/2018-TCU-Primeira Câmara, de 9/10/2018, Relator Benjamin Zymler (peça 25) , que considerou ilegais os atos de concessão de aposentadoria das interessadas acima elencadas, em razão do pagamento da parcela referente à URP (26,05%) , e do Acórdão 8284/2020-TCU-Primeira Câmara, de 4/8/2020, Relator Benjamin Zymler (peça 40) , que, diante do descumprimento da primeira deliberação, reiterou as determinações ali presentes e determinou a audiência do gestor responsável.
HISTÓRICO
O Acórdão 12624/2018-TCU-Primeira Câmara, de 9/10/2018, Relator Benjamin Zymler (peça 25) foi prolatado conforme segue:
9.1. considerar ilegais os atos de concessão de aposentadoria do interesse das Sras. Maria da Gloria Nunes Raposo (XXX.370.444-XX) e Maria das Graças Soares Leal (XXX.707.383-XX) , negando-lhes o correspondente registro; 
9.2. dispensar o ressarcimento das quantias indevidamente recebidas de boa-fé, consoante o enunciado 106 da Súmula de Jurisprudência deste Tribunal; 
9.3. determinar à Fundação Universidade Federal do Piauí que: 
9.3.1. faça cessar, no prazo de 15 (quinze) dias, contado a partir da ciência desta deliberação, os pagamentos decorrentes dos atos impugnados, sob pena de responsabilidade solidária da autoridade administrativa omissa, consoante disposto nos arts. 71, inciso IX, da Constituição Federal e 262 do Regimento Interno desta Corte; 
9.3.2. dê ciência do inteiro teor desta deliberação às interessadas, alertando-as de que o efeito suspensivo proveniente da interposição de eventuais recursos, caso não providos, não as exime da devolução dos valores indevidamente percebidos após a notificação; 
9.3.3. envie a esta Corte de Contas, no prazo de 30 (trinta) dias, por cópia, comprovante de que as interessadas tiveram ciência desta deliberação; 
9.3.4. a partir de 15/5/2014, data do trânsito em julgado do MS 31.412/DF, promova a absorção gradual da vantagem referente à URP de fevereiro de 1989, paga em destacado às inativas Maria da Gloria Nunes Raposo (XXX.370.444-XX) e Maria das Graças Soares Leal (XXX.707.383-XX) sob o título "DECISÃO JUDICIAL TRANS JUG APO", mediante sua compensação - sem redução nominal do montante dos proventos - com os acréscimos decorrentes de novas estruturas remuneratórias definidas por lei com eficácia posterior à referida decisão; 
9.4. determinar à Sefip que: 
9.4.1. oriente o órgão jurisdicionado no sentido de que poderão ser editados novos atos de aposentadoria em favor das interessadas que tiveram os atos considerados ilegais, desde que escoimados da irregularidade verificada nos presentes autos, os quais deverão ser submetidos a novo julgamento por esta Corte de Contas, nos termos do art. 262, § 2º, do RITCU; 
9.4.2. monitore o cumprimento das medidas indicadas no subitem 9.3 acima
Devidamente comunicada da decisão (peças 28-31) , a jurisdicionada não se manifestou nos autos. 
Monitoramento realizado em 6/7/2020 (peça 37) constatou que a parcela de URP (26,05%) continuava sendo paga a Maria da Gloria Nunes Raposo e Maria das Graças Soares Leal, nos valores de R$ 438,19 e R$ 681,62, respectivamente, mesmos valores impugnados pelo Tribunal. Pelo menos uma lei que altera a estrutura remuneratória dos servidores da educação havia sido publicada, desde o trânsito em julgado do MS 31.412/DF, Lei 13.325/2016, contudo não houve alteração na URP.
Também ficou constatado que não haviam sido cadastrados novos atos de concessão de aposentadoria em nome das inativas.
Foi prolatado então o Acórdão 8284/2020-TCU-Primeira Câmara, de 4/8/2020, Relator Benjamin Zymler (peça 40) , nos seguintes termos: 
1.7. Determinações: 
1.7.1. reiterar à Fundação Universidade Federal do Piauí que: 
1.7.1.1. a partir de 15/5/2014, data do trânsito em julgado do Mandado de Segurança 31.412/DF, promova, em consonância com o entendimento expresso no item 9.3.4 do Acórdão 12624/2018-TCU-Primeira Câmara e sob pena de responsabilidade solidária da autoridade administrativa omissa, a absorção gradual da vantagem referente à URP de fevereiro de 1989, paga em destacado sob o título "DECISÃO JUDICIAL TRANS JUG APO" às inativas Maria da Gloria Nunes Raposo (XXX.370.444-XX) e Maria das Graças Soares Leal (XXX.707.383-XX) , mediante sua compensação - sem redução nominal do montante dos proventos - com os acréscimos decorrentes de novas estruturas remuneratórias definidas por lei com eficácia posterior à respectiva decisão judicial; 
1.7.1.2. após a regularização dos proventos, cadastre no sistema Sisac, no prazo de 30 (trinta) dias, novos atos de aposentadoria em favor das interessadas, nos termos do art. 262, § 2º, do RITCU; 
1.7.2. à SEFIP, para que: 
1.7.2.1. promova a audiência do Sr. Lauro Oliveira Viana (CPF XXX.405.753-XX) , Superintendente de Recursos Humanos da Fundação Universidade Federal do Piauí, para que, no prazo de 15 dias, apresente suas razões de justificativa para o descumprimento do item 9.3.4 do Acórdão 12624/2018-TCU-Primeira Câmara, notadamente a ausência de absorção da vantagem referente à URP de fevereiro de 1989, paga sob a forma de rubrica judicial às inativas Maria da Gloria Nunes Raposo (XXX.370.444-XX) e Maria das Graças Soares Leal (XXX.707.383-XX) , pelas leis que vieram a alterar a estrutura remuneratória das servidoras inativas com eficácia posterior à referida decisão; 
1.7.2.2. monitore o cumprimento do item 1.7.1, representando ao Tribunal em caso de descumprimento; 
1.7.3. dar ciência da presente deliberação ao órgão jurisdicionado, aos responsáveis e às interessadas. 
Realizada a audiência do Sr. Lauro Oliveira Viana (peças 43 e 49) , o gestor apresentou suas razões de justificativa (peças 53-60) .
EXAME TÉCNICO
Pesquisa ao Siape demonstra que a parcela impugnada por esta Corte continua sendo paga às interessadas (peças 64 e 65) .
Consulta ao e-Pessoal aponta que não foram cadastrados novos atos concessórios de aposentadoria em nome das inativas (peças 66 e 67) .
As razões de justificativa apresentadas pelo Sr. Lauro Oliveira Viana (peças 53 a 60) para o não cumprimento dos Acórdãos aqui monitorados são resumidas a seguir:
a exclusão das rubricas decorrentes de ações judiciais depende de homologação pelo Ministério da Economia, não sendo possível que a Universidade proceda à exclusão por meios próprios;
para que seja feita qualquer alteração em rubricas decorrentes de ações judiciais, o módulo de Ações Judiciais do Sigepe exige parecer de força executória expedido pela Advocacia-Geral da União;
os esforços envidados pela UFPI para obtenção de referidos pareceres de força executória vêm se mostrando infrutíferos;
a Portaria Normativa n° 2, de 6/4/2017, do então Ministério do Planejamento, Desenvolvimento e Gestão, exige, para a exclusão de rubricas decorrentes de ações judiciais, parecer de força executória exarado pela Advocacia-Geral da União;
falta de pessoal qualificado para realizar as atividades necessárias ao cumprimento das determinações, em razão de muitos cargos da Superintendência de Recursos Humanos (SRH) exigirem apenas nível médio de escolaridade;
cessão a outro órgão da única servidora que se dedicava exclusivamente ao controle e resposta aos ofícios encaminhados pelo TCU;
número insuficiente de servidores, situação que seria regularizada em novembro de 2020 com por meio de novas posses;
dificuldade de manter os fluxos de trabalho em razão da pandemia; e
o Mandado de Segurança Coletivo nº 31.412-DF fundamenta a continuidade do pagamento da URP.
Análise das razões de justificativa do Sr. Lauro Oliveira Viana
De plano, cumpre informar que o documento assinado pelo Sr. Lauro Oliveira Viana (peça 53) foi utilizado em inúmeros outros processos de mesma natureza, envolvendo o descumprimento, pelo mesmo gestor, de determinações desta Corte voltadas à absorção de parcelas judiciais. 
Apenas a parte introdutória, com os números dos acórdãos prolatados e nomes dos interessados envolvidos foi modificada conforme o caso, mantendo-se inalterado o teor das alegações trazidas pelo gestor.
Dessa forma, os argumentos ali expostos já foram analisados em outras ocasiões, a exemplo do TC Processo 004.451/2010-4. Assim, pede-se vênia para transcrever despacho do Relator exarado naqueles autos (peça 115 do referido TC) , o qual examinou de forma concisa e completa as alegações do Sr. Lauro Oliveira Viana:
2.	Alega o requerente, em síntese, que a unidade gestora do órgão jurisdicionado possui capacidade reduzida para alterar dados nos contracheques dos servidores de forma unilateral, notadamente a retirada de rubricas que estão inseridas por motivo de ações judiciais.
3.	Sustenta que, para cumprir as determinações desta Corte de Contas no tocante à exclusão da vantagem tida por ilegal, faz-se necessário, primeiramente, o cumprimento dos requisitos de recadastramento de ação judicial exigidos pelo Ministério da Economia por meio da Portaria Normativa 2, de 6 de abril de 2017, entre os quais, a apresentação de pareceres de força executória atualizados expedidos pelos procuradores da Advocacia-Geral da União.
4.	Aduz que a superintendência de recursos humanos do órgão jurisdicionado, além de não possuir servidores com qualificação técnica necessária para interpretar as decisões judiciais e as recomendações deste Tribunal, encontra-se com deficit em seu quadro, dificultando a análise das determinações oriundas desta Corte de Contas.
5.	Registra, por fim, a existência do MS 31.412, impetrado perante o Supremo Tribunal Federal, com trânsito em julgado em 15/5/2014, afirmando que "o caso continua sub judice, e está além das competências desta SRH/UFPI a autonomia para ir de encontro à decisão judicial deste processo, principalmente sem ter recebido o parecer de força executória competente esclarecendo a forma como devemos agir".
 (...) 
8.	As disposições do Acórdão 8445/2020-TCU-Primeira Câmara são determinações objetivas do Tribunal que obrigam seus destinatários, sob pena de aplicação, entre outras, da sanção prevista no art. 58, § 1º, da Lei 8.443/1992.
9.	Por outro lado, o prazo para sustação dos pagamentos tidos por irregulares, em casos da espécie, é dado pelo próprio Regimento Interno desta Corte (art. 262) , não sendo possível aos relatores disporem monocraticamente de forma diversa.
10.	No que diz respeito à emissão e cadastramento de novos atos de aposentadoria em favor dos interessados, muito embora o prazo fixado de trinta dias não esteja previsto regimentalmente, trata-se de medida que se impõe ao órgão jurisdicionado na hipótese de se querer garantir o pagamento dos proventos dos servidores que tiveram seus atos considerados ilegais, já que, com a negativa de registro, o ato de aposentadoria anteriormente emitido não se completa e, portanto, deixa de produzir seus regulares efeitos, fazendo com que o servidor retorne à atividade.
11.	Convém, ainda, tecer algumas considerações sobre as alegações deduzidas pelo gestor de recursos humanos da UFPI, ressaltando-se, desde já, o seu completo desconhecimento acerca das competências e das atribuições do Tribunal de Contas da União no que diz respeito ao controle dos gastos públicos, notadamente em relação ao pagamento de vantagens indevidas aos servidores públicos federais. Senão vejamos.
12.	A determinação desta Corte de Contas foi taxativa no sentido de que, a partir de 15/5/2014, data do trânsito em julgado do Mandado de Segurança 31.412/DF, o órgão jurisdicionado deve promover, em consonância com o entendimento expresso no Acórdão 2334/2016-TCU-Primeira Câmara e sob pena de responsabilidade solidária da autoridade administrativa omissa, a absorção gradual da vantagem referente à URP de fevereiro de 1989, paga em destacado sob o título "DECISÃO JUDICIAL TRANS JUG APO" aos Srs. Maria Veralucia Leite Nogueira (XXX.410.253-XX) e Onofre Martins de Sousa Filho (XXX.796.906-XX) , mediante sua compensação - sem redução nominal do montante dos proventos - com os acréscimos decorrentes de novas estruturas remuneratórias definidas por lei com eficácia posterior à respectiva decisão judicial.
13.	Ao tomar ciência da deliberação deste Tribunal, que determinou expressamente a imediata absorção da vantagem tida por ilegal, não cabe ao gestor responsável efetuar consulta à respectiva Procuradoria Federal com a finalidade de buscar esclarecimentos sobre a continuidade ou não do pagamento da vantagem indevida. Tampouco se faz necessária a instauração de processos administrativos em relação aos servidores interessados para que se manifestem sobre a deliberação deste Tribunal, conforme previsto no enunciado da Súmula Vinculante 3 do STF, in verbis:
"Nos processos perante o Tribunal de Contas da União asseguram-se o contraditório e a ampla defesa quando da decisão puder resultar anulação ou revogação de ato administrativo que beneficie o interessado, excetuada a apreciação da legalidade do ato de concessão inicial de aposentadoria, reforma e pensão" (grifos acrescidos) .
14.	Isso porque a determinação do TCU à UFPI não se encontra mais sujeita ao juízo de conveniência e oportunidade de seus dirigentes. Mais que isso, revestia-se, como se reveste, de caráter coativo, nos termos do art. 71, inciso IX, da Constituição Federal, sujeitando os responsáveis por eventual desobediência às penalidades previstas na Lei 8.443/1992, particularmente no inciso IV e no § 1º de seu art. 58. No ponto, é oportuna a observação feita pelo saudoso Ministro Bento Bugarin nos autos do TC-Processo 009.987/1996-7:
As decisões do TCU não são passíveis de discussão no âmbito da Administração Pública, devendo todos que dela participarem observar seus ditames.
15.	Portanto, se dúvidas ou inconformismo havia em relação à deliberação do TCU, caberia ao preposto da UFPI, tempestivamente, interpor os recursos próprios, previstos na Lei Orgânica e no Regimento Interno desta Corte. O que não pode é, deliberadamente, deixar de cumprir ordem do Tribunal, sob a alegação de que está aguardando parecer do órgão jurídico da entidade sem qualquer efeito vinculativo.
16.	Da mesma forma, as decisões desta Corte de Contas, para que sejam cumpridas, não se encontram sujeitas a quaisquer atos normativos editados por quaisquer órgãos submetidos à jurisdição deste Tribunal.
17.	Nesse sentido, a Portaria Normativa 2, de 6 de abril de 2017, do Ministério da Economia não constitui óbice ao cumprimento das deliberação deste Tribunal, tratando-se, em verdade, de ato normativo interno que tem por objetivo estabelecer diretrizes, no âmbito do Sistema de Pessoal Civil da Administração Federal - Sipec, para a execução, em folha de pagamento, das decisões judiciais relativas à gestão de pessoas, em ações propostas contra a União, suas autarquias e fundações (art. 1º) , o qual não possui nenhuma relação no que diz respeito às determinações oriundas desta Corte de Contas, efetuadas com fundamento no inciso IX do art. 71 da CF/1988.
18.	Ora, se o órgão jurisdicionado possui competência para fazer inserir na folha de pagamento rubrica oriunda de processos judiciais, também dispõe, em princípio, de competência para excluir a referida rubrica ou reduzir o seu valor em razão da sua absorção, não tendo o gestor responsável logrado êxito em demonstrar o contrário, já que a citada Portaria Normativa, em seu texto, nada dispõe sobre o órgão responsável e o procedimento a ser adotado para a exclusão da rubrica judicial, tampouco tem incidência em relação às determinações oriundas de acórdãos deste Tribunal.
19.	Registre-se, ademais, que a determinação deste Tribunal, para se fazer cumprir, não tem o condão de envolver um grande quantitativo de servidores, já que, vale relembrar, não há a necessidade de prévia instauração de processos administrativos, dependendo, apenas, em princípio, de simples inserção de dados no sistema de folha de pagamento do referido órgão jurisdicionado, atentando-se para a fórmula previamente estabelecida no acórdão deste tribunal: compensação da rubrica judicial - sem redução nominal do montante dos proventos - com os acréscimos decorrentes de novas estruturas remuneratórias definidas por lei com eficácia posterior ao trânsito em julgado do Mandado de Segurança 31.412/DF, ou seja, a partir de 15/5/2014.
20. 	Por fim, vale rememorar que a existência do trânsito em julgado no Mandado de Segurança 31.412/DF já era de conhecimento desta Corte de Contas, que, por ocasião do Acórdão 6717/2020-TCU-Primeira Câmara, ora em acompanhamento, afirmou, expressamente, que a absorção deve se dar em relação aos planos de carreira instituídos posteriormente à data do trânsito em julgado da referida decisão.
Ademais, diante da insistência do Sr. Lauro Oliveira Viana em alegar que qualquer alteração de rubricas judiciais no Módulo de Ações Judiciais do Sigepe dependeria da homologação do Ministério da Economia, de tal maneira que a Universidade não gozaria de autonomia para exclusão ou alteração dos valores pagos, foi determinado pelo Relator Benjamin Zymler naqueles mesmos autos (TC Processo 004.451/2010-4) , que o Ministério fosse diligenciado para esclarecer as afirmações do gestor da UFPI.
Em resposta (peça 121 do TC Processo 004.451/2010-4) , o Ministério da Economia esclareceu, por meio da Nota Informativa SEI 34176/2020/ME, de 24/12/2020, relativamente à ação judicial que embasa o pagamento da URP aos servidores da UFPI, que:
3.	Verificou-se no Módulo de Ações Judiciais AJ/SIGEPE, Extrato SIGEPE (12662600) , que a referida ação foi analisada e devolvida, encontrando-se na competência do Autorizador, de responsabilidade do Dirigente de Recursos Humanos do órgão, para providências, desde 11/10/2019, não estando mais disponível no âmbito este Ministério, tampouco necessária mais nenhuma providência pelo Órgão Central para cumprimento da determinação da Corte de Contas. 
4.	Pelo fato de ser uma ação judicial pendente de recadastramento no Módulo AJ, o Autorizador poderia desde então efetivar as ações referentes à conclusão da atividade, já que trata-se de diminuição de valor de rubrica judicial, competindo a ele efetivar a marcação de absorção de rubrica judicial e, consequentemente, exclusão do pagamento indevido. 
5.	Cabe ressaltar, que após o envio da referida ação àquela Universidade havia possibilidade de retirar dúvidas, por intermédio de Solicitação de Informações, entretanto, conforme Extrato SIGEPE (12662600) , este Órgão Central não foi cientificado acerca de nenhuma dificuldade para continuidade nos trâmites sistêmicos para cumprimento. 
6.	Cumpre informar, em complementação ao que consta no item 17 do Despacho do Tribunal de Contas da União - TCU (12532388) , que este Órgão Central, em nenhum momento, apresentou a Portaria Normativa nº 2, de 6 de abril de 2017, expedida por esta Pasta, como justificativa para não dar cumprimento ao Acórdão do TCU. (grifei) 
Aquele Ministério encaminhou ainda a Nota SEI nº 34172/2020/ME, de 24/12/2020 (peça 122 do TC Processo 004.451/2010-4) , com envio de cópia para a Universidade Federal do Piauí, com as seguintes considerações:
2.	Da leitura dos autos, verifica-se que essa Universidade fez as seguintes alegações em face desta Pasta Ministerial: 
Alega o requerente, em síntese, que a unidade gestora do órgão jurisdicionado possui capacidade reduzida para alterar dados nos contracheques dos servidores de forma unilateral, notadamente a retirada de rubricas que estão inseridas por motivo de ações judiciais. Sustenta que, para cumprir as determinações desta Corte de Contas no tocante à exclusão da vantagem tida por ilegal, faz-se necessário, primeiramente, o cumprimento dos requisitos do recadastramento de ação judicial exigidos pelo Ministério da Economia por meio da Portaria Normativa 2, de 6 de abril de 2016, entre os quais, a apresentação de força executória atualizados pelos procuradores da Advocacia-Geral da União.
3.	Todavia, ressaltamos que não existe fundamentação nas alegações apresentadas por essa Universidade para o não cumprimento da determinação da Corte de Contas, pelas razões que serão expostas abaixo.
4.	Primeiramente, a Portaria Normativa nº 2, de 6 de abril de 2017, que regulamento o recadastramento, solicita a inclusão de documentação que embasem a manutenção do pagamento da rubrica judicial, dentre estas, o parecer de força executória que confirme a permanência da executoriedade no decurso do tempo.
5.	Ocorre que, não estamos diante de uma situação de manutenção de pagamento, mas de uma determinação de exclusão de parcela considerada indevida, no momento da análise da aposentadoria do servidor. Assim, não seria razoável do Órgão Central exigir inclusão de parecer de força executória para justificar a manutenção de rubrica que é objeto de determinação do Tribunal de Contas da União em sentido oposto.
6.	Ao verificar o fluxo do Processo Judicial nº 11900000001069X (12662600) , contata-se que em nenhum momento foi requerida a inclusão de parecer de força executória para operacionalização da exclusão da rubrica judicial em questão. Também, verifica-se que a referida ação encontra-se parada com o perfil de Autorizador, de competência do Dirigente de Recursos Humanos dessa Universidade, desde 11/10/2019, ou seja, há mais de 1 (um) ano essa Universidade permanece inerte quanto a qualquer providência relacionada ao processo.
7.	Ademais, é de ciência dos órgãos e entidades que nos casos de recadastramento de ação judicial com diminuição de valor ou exclusão de beneficiado é possível realizar a conclusão da atividade com a realização da autorização e confirmação pelo perfil de Autorizador (recadastramento expresso) , dispensando nova homologação e confirmação do Órgão Central.
8.	Assim, não merece prosperar qualquer justificativa de não cumprimento de determinação do TCU para exclusão embasada na Portaria Normativa nº 2, de 2017, ou de dependência de procedimento desta Pasta Ministerial.
9.	Ainda, ressaltamos que, para atendimento das determinações do TCU, quanto à absorção da rubrica contida nos contracheques dos servidores foi amplamente divulgado aos órgãos setoriais e seccionais, o Comunica 562577, de 07/10/2020 (12662703) , o qual dispôs sobre a possibilidade de marcação de absorção no Módulo de Ações Judiciais - AJ diretamente pelo autorizador, ofertando mais uma opção, pela existência dessa nova funcionalidade sistêmica.
10.	Cumpre esclarecer que o art. 4º da Portaria Normativa nº 6, de 11 de outubro de 2016, estabelece que é competência dos Dirigentes de Recursos Humanos dos Órgãos e entidades integrantes do Sistema SIPEC adotar os procedimentos de cadastramento, controle e acompanhamento das ações judiciais relativas ao pessoal civil do Poder Executivo Federal, propostas contra a União, suas autarquias e fundações públicas, bem como providenciar o cumprimento das respectivas decisões judiciais. 
11.	Por fim, reafirmamos que não existe óbice normativo ou sistêmico algum para que essa Universidade realize os procedimentos para exclusão da rubrica judicial e cumprimento da determinação. (grifei) 
Diante da análise feita pelo Ministro-Relator e dos esclarecimentos trazidos pelo Ministério da Economia, não resta dúvida de que não merecem prosperar os argumentos apresentados pela Universidade Federal do Piauí, uma vez que a paulatina absorção da rubrica irregular é medida que poderia ter sido efetivada há muito tempo pela própria Universidade.
Da conduta reiterada e gravosa do Sr. Lauro Oliveira Viana
O gestor responsável, Sr. Lauro Oliveira Viana, foi apontado em diversos processos de mesma natureza nesta Corte pelo descumprimento de inúmeras deliberações desta Corte, tendo-lhe sido aplicadas multas em diversos processos, conforme os exemplos a seguir elencados:
	TC
	ACÓRDÃO
	RELATOR

	Processo 014.663/2003-0
	11.221/2015-TCU-2ª Câmara
	Augusto Nardes

	Processo 007.026/2009-2
	8.381/2020-TCU-1ª Câmara
	Benjamin Zymler

	Processo 009.281/2005-1
	10.839/2020-TCU-2ª Câmara
	Vital do Rêgo

	Processo 015.311/2011-2
	10.840/2020-TCU-2ª Câmara
	Vital do Rêgo

	Processo 041.433/2012-2
	10.843/2020-TCU-2ª Câmara
	Vital do Rêgo

	Processo 005.867/2016-9
	11.346/2020-TCU-2ª Câmara
	Ana Arraes

	Processo 015.366/2011-1
	13.866/2020-TCU-2ª Câmara
	Vital do Rêgo

	Processo 029.049/2015-6
	13.953/2020-TCU-2ª Câmara
	Ana Arraes

	Fonte: Sefip
Há ainda propostas para aplicação de multa nos seguintes processos, ainda pendentes de julgamento:
	TC
	RELATOR

	Processo 005.517/2013-3
	Bruno Dantas

	Processo 009.049/1996-7
	Raimundo Carreiro

	Processo 004.446/2010-0
	Benjamin Zymler

	Processo 006.160/2014-0
	Vital do Rêgo

	Processo 006.165/2014-1
	Bruno Dantas

	Processo 021.715/2008-9
	Augusto Nardes

	Processo 006.168/2014-0
	Bruno Dantas

	Processo 006.172/2014-8
	Bruno Dantas

	Processo 006.173/2014-4
	Bruno Dantas

	Processo 006.154/2014-0
	Bruno Dantas

	Processo 006.157/2014-9
	Bruno Dantas

	Processo 006.158/2014-5
	Bruno Dantas

	Processo 006.175/2014-7
	Bruno Dantas

	Processo 006.177/2014-0
	Bruno Dantas

	Processo 006.164/2014-5
	Bruno Dantas

	Processo 009.232/2010-9
	Augusto Nardes

	Processo 028.419/2009-1
	Benjamin Zymler

	Fonte: Sefip
Cumpre destacar que nos autos do TC Processo 028.419/2009-1, esta Unidade Técnica propôs, além da aplicação de multa, o afastamento cautelar temporário e a inabilitação do Sr. Lauro Oliveira Viana, pelo período de cinco anos, para o exercício de cargo em comissão e de função de confiança no âmbito da administração federal.
Ocorre que, em 30/11/2020, a Reitoria da UFPI nomeou novo Superintendente de Recursos Humanos da UFPI, com exercício a partir de 1/12/2020, de modo que o afastamento temporário do Sr. Lauro Oliveira Viana não se faz mais necessário.
Entretanto, ainda é possível, diante da conduta gravosa do gestor, que seja declarada sua inabilitação para o exercício de cargo em comissão e de função de confiança no âmbito da administração federal, diante de sua contumaz reincidência no descumprimento das determinações deste TCU.
Proposta nesse sentido foi feita nos autos do TC Processo 004.449/2010-0, de modo que não é necessário propor a mesma medida nos presentes autos.
CONCLUSÃO
Da análise dos argumentos do Sr. Lauro Oliveira Viana, ex-Superintendente de Recursos Humanos da Universidade do Piauí, ouvido em audiência, e com base nas informações extraídas dos sistemas Siape e e-Pessoal, conclui-se que não só permanece o descumprimento do Acórdão 12624/2018-TCU-Primeira Câmara, de 9/10/2018, Relator Benjamin Zymler (peça 25) , como também estão sendo descumpridas as determinações do Acórdão 8284/2020-TCU-Primeira Câmara, de 4/8/2020, também de relatoria do Ministro Benjamin Zymler (peça 40) .
Dessa forma, entende-se necessário rejeitar as razões de justificativa apresentadas pelo Sr. Lauro Oliveira Viana, aplicar-lhe multa e reiterar à UFPI que dê imediato cumprimento aos Acórdãos mencionados.
Por fim, as condutas reiteradas praticadas pelo Sr. Lauro Oliveira Viana, que deixou o cargo de Superintendente da UFPI em dezembro do ano passado levaram a proposta de inabilitação para o exercício de cargo em comissão e de função de confiança no âmbito da administração federal pelo período de cinco anos no âmbito do TC Processo 004.449/2010-0, que se encontra pendente de julgamento, de modo que não é necessário propor a mesma medida nos presentes autos. 
PROPOSTA DE ENCAMINHAMENTO
Em face do exposto, remetam-se os autos à consideração superior propondo-se: 
	a) rejeitar as razões de justificativa do Sr. Lauro Oliveira Viana (CPF XXX.405.753-XX) , ex-Superintendente de Recursos Humanos da Fundação Universidade Federal do Piauí, pelo descumprimento do Acórdão 12624/2018-TCU-Primeira Câmara, de 9/10/2018, e do Acórdão 8284/2020-TCU-Primeira Câmara, de 4/8/2020, ambos de relatoria do Ministro Benjamin Zymler;
	b) aplicar ao responsável a multa prevista no art. 58, inciso IV, da Lei 8.443/1992 e no art. 268, inciso VII, do Regimento Interno do Tribunal;
	c) com base no art. 28, incisos I e II, da Lei 8.443/1992:
	c.1) determinar o desconto integral ou parcelado da dívida na remuneração do Sr. Lauro Oliveira Viana (CPF XXX.405.753-XX) , observados os limites impostos pela legislação pertinente e, em especial, o disposto no art. 46 da Lei 8.112/1990;
	c.2) autorizar, desde já, a cobrança judicial da dívida, na hipótese de não atendimento das notificações, cumulada com a ineficácia dos descontos determinados no subitem anterior; e
	d) determinar à Fundação Universidade Federal do Piauí, nos termos do artigo 4°, inciso I, da Resolução-TCU 315/2020, em cumprimento aos Acórdão 12624/2018-TCU-Primeira Câmara, de 9/10/2018, e 8.284/2020-TCU-1ª Câmara, de 4/8/2020, ambos de relatoria do Ministro Benjamin Zymler, que:
	d.1) proceda, com efeitos iniciados em 15/5/2014, data do trânsito em julgado do MS 31.412/DF, à absorção gradual da vantagem referente à URP de fevereiro de 1989, paga às aposentadas Maria da Gloria Nunes Raposo (CPF XXX.370.444-XX) e Maria das Graças Soares Leal (CPF XXX.707.383-XX) , mediante sua compensação - sem redução nominal do montante dos proventos - com os acréscimos decorrentes de novas estruturas remuneratórias definidas por lei com eficácia posterior à referida decisão, a exemplo da Lei 13.325/2016;
	d.2) no prazo de 30 (trinta) dias, sob pena de responsabilidade solidária da autoridade administrativa omissa e mediante prévia instauração de processo administrativo, apure o montante recebido a título da parcela relativa à URP, em desconformidade com a sistemática no item precedente, por Maria da Gloria Nunes Raposo (CPF XXX.370.444-XX) e Maria das Graças Soares Leal (CPF XXX.707.383-XX) , desde a ciência do Acórdão 8284/2020-TCU-Primeira Câmara, de 4/8/2020, Relator Benjamin Zymler, promova sua restituição ao erário, nos termos do art. 46 da Lei 8.112/1990, e comprove ao Tribunal de Contas da União as medidas adotadas; e
	d.3) no prazo de 30 (trinta) dias, envie novos atos de concessão de aposentadoria, livre das irregularidades apontadas nos autos, em favor de Maria da Gloria Nunes Raposo (CPF XXX.370.444-XX) e Maria das Graças Soares Leal (CPF XXX.707.383-XX) , conforme artigo 262, § 2, do Regimento Interno do TCU."
2.	O Ministério Público junto a esta Corte de Contas manifestou-se de acordo com a proposta formulada pela unidade técnica.
	É o Relatório.

Arianne Beatriz F. Ferreira (OAB/PI nº 7.343) e outros, representando Maria das Graças Soares Leal; George Fonseca Viana Santos (OAB/PI nº 9.139), representando Maria da Gloria Nunes Raposo.

Procurador Marinus Eduardo De Vries Marsico.

APOSENTADORIA. MONITORAMENTO. UNIVERSIDADE FEDERAL DO PIAUÍ. INCLUSÃO, NOS PROVENTOS, DE PARCELA ALUSIVA A PLANOS ECONÔMICOS. DESCUMPRIMENTO DE DETERMINAÇÕES DO TRIBUNAL. AUDIÊNCIA DO GESTOR. REJEIÇÃO DAS RAZÕES DE JUSTIFICATIVA APRESENTADAS. APLICAÇÃO DE PENA DE MULTA. DETERMINAÇÕES. REITERAÇÃO AO ÓRGÃO JURISDICIONADO DAS DETERMINAÇÕES QUE NÃO FORAM CUMPRIDAS.

APOSENTADORIA (APOS)

Secretaria de Fiscalização de Integridade de Atos e Pagamentos de Pessoal e de Benefícios Sociais (Sefip).

Trata-se de acompanhamento das determinações contidas no Acórdão 8284/2020-TCU-Primeira Câmara, cujos termos são os seguintes:
"1.7. Determinações:
1.7.1. reiterar à Fundação Universidade Federal do Piauí que:
1.7.1.1. a partir de 15/5/2014, data do trânsito em julgado do Mandado de Segurança 31.412/DF, promova, em consonância com o entendimento expresso no item 9.3.4 do Acórdão 12624/2018-TCU-Primeira Câmara e sob pena de responsabilidade solidária da autoridade administrativa omissa, a absorção gradual da vantagem referente à URP de fevereiro de 1989, paga em destacado sob o título "DECISÃO JUDICIAL TRANS JUG APO" às inativas Maria da Gloria Nunes Raposo (113.370.444-15) e Maria das Graças Soares Leal (099.707.383-72) , mediante sua compensação - sem redução nominal do montante dos proventos - com os acréscimos decorrentes de novas estruturas remuneratórias definidas por lei com eficácia posterior à respectiva decisão judicial;
1.7.1.2. após a regularização dos proventos, cadastre no sistema Sisac, no prazo de 30 (trinta) dias, novos atos de aposentadoria em favor das interessadas, nos termos do art. 262, § 2º, do RITCU;
1.7.2. à SEFIP, para que:
1.7.2.1. promova a audiência do Sr. Lauro Oliveira Viana (CPF 718.405.753-87) , Superintendente de Recursos Humanos da Fundação Universidade Federal do Piauí, para que, no prazo de 15 dias, apresente suas razões de justificativa para o descumprimento do item 9.3.4 do Acórdão 12624/2018-TCU-Primeira Câmara, notadamente a ausência de absorção da vantagem referente à URP de fevereiro de 1989, paga sob a forma de rubrica judicial às inativas Maria da Gloria Nunes Raposo (113.370.444-15) e Maria das Graças Soares Leal (099.707.383-72) , pelas leis que vieram a alterar a estrutura remuneratória das servidoras inativas com eficácia posterior à referida decisão;
1.7.2.2. monitore o cumprimento do item 1.7.1, representando ao Tribunal em caso de descumprimento;
1.7.3. dar ciência da presente deliberação ao órgão jurisdicionado, aos responsáveis e às interessadas."
2.	O referido acórdão foi proferido por ocasião do acompanhamento do Acórdão 12624/2018-TCU-Primeira Câmara, o qual negou registro a atos iniciais e de alteração de aposentadoria emitidos, no âmbito da Fundação Universidade Federal do Piauí, em favor das Sras. Maria da Gloria Nunes Raposo e Maria das Graças Soares Leal, em virtude do pagamento indevido de planos econômicos oriundos de rubricas judiciais.
3.	A unidade técnica, cotejando as informações prestadas pelo órgão jurisdicionado com dados extraídos de sistemas informatizados disponibilizados a esta Corte, assim concluiu:
"[...]
CONCLUSÃO
24.	Da análise dos argumentos do Sr. Lauro Oliveira Viana, ex-Superintendente de Recursos Humanos da Universidade do Piauí, ouvido em audiência, e com base nas informações extraídas dos sistemas Siape e e-Pessoal, conclui-se que não só permanece o descumprimento do Acórdão 12624/2018-TCU-Primeira Câmara, de 9/10/2018, Relator Benjamin Zymler (peça 25) , como também estão sendo descumpridas as determinações do Acórdão 8284/2020-TCU-Primeira Câmara, de 4/8/2020, também de relatoria do Ministro Benjamin Zymler (peça 40) .
25.	Dessa forma, entende-se necessário rejeitar as razões de justificativa apresentadas pelo Sr. Lauro Oliveira Viana, aplicar-lhe multa e reiterar à UFPI que dê imediato cumprimento aos Acórdãos mencionados.
26.	Por fim, as condutas reiteradas praticadas pelo Sr. Lauro Oliveira Viana, que deixou o cargo de Superintendente da UFPI em dezembro do ano passado levaram a proposta de inabilitação para o exercício de cargo em comissão e de função de confiança no âmbito da administração federal pelo período de cinco anos no âmbito do TC Processo 004.449/2010-0, que se encontra pendente de julgamento, de modo que não é necessário propor a mesma medida nos presentes autos." 
4.	Pelo que se extrai dos autos, a audiência do ex-Superintendente de Recursos Humanos da Fundação Universidade Federal do Piauí, Sr. Lauro Oliveira Viana, constante do subitem 1.7.2.1 do Acórdão 8284/2020-TCU-Primeira Câmara, ora em acompanhamento, se deu em virtude do descumprimento do item 9.3.4 do Acórdão 12624/2018-TCU-Primeira Câmara, notadamente diante da ausência de absorção da vantagem referente à URP de fevereiro de 1989, paga sob a forma de rubrica judicial às inativas Maria da Gloria Nunes Raposo (113.370.444-15) e Maria das Graças Soares Leal (099.707.383-72) , pelas leis que vieram a alterar a estrutura remuneratória das servidoras inativas com eficácia posterior ao trânsito em julgado do MS 31.412/DF.
5.	Em resposta à audiência promovida por meio do Ofício 45581/2020-TCU/Seproc, de 26/8/2020 (peça 43) , o Sr. Lauro Oliveira Viana alega, em síntese, que a unidade gestora do órgão jurisdicionado possui capacidade reduzida para alterar dados nos contracheques dos servidores de forma unilateral, notadamente quanto à retirada de rubricas que estão inseridas por motivo de ações judiciais.
6.	Sustenta que, para cumprir as determinações desta Corte de Contas no tocante à exclusão da vantagem tida por ilegal, faz-se necessário, primeiramente, o cumprimento dos requisitos de recadastramento de ação judicial exigidos pelo Ministério da Economia por meio da Portaria Normativa 2, de 6 de abril de 2017, entre os quais, a apresentação de pareceres de força executória atualizados expedidos pelos procuradores da Advocacia-Geral da União.
7.	Aduz que a superintendência de recursos humanos do órgão jurisdicionado, além de não possuir servidores com qualificação técnica necessária para interpretar as decisões judiciais e as recomendações deste Tribunal, encontra-se com deficit em seu quadro, dificultando a análise das determinações oriundas desta Corte de Contas.
8.	Registra, por fim, a existência do MS 31.412, impetrado perante o Supremo Tribunal Federal, com trânsito em julgado em 15/5/2014, afirmando que "o caso continua sub judice, e está além das competências desta SRH/UFPI a autonomia para ir de encontro à decisão judicial deste processo, principalmente sem ter recebido o parecer de força executória competente esclarecendo a forma como devemos agir".
9.	Passo à análise das razões de justificativa apresentadas pelo gestor de pessoal da UFPI.
10.	De início, saliento que o Sr. Lauro Oliveira Viena era Superintendente de Recursos Humanos da Universidade Federal do Piauí, órgão encarregado de dar cumprimento ao Acórdão 12624/2018-TCU-Primeira Câmara, cujo cumprimento foi reiterado pelo Acórdão 8284/2020-TCU-Primeira Câmara, ora em monitoramento. E foi precisamente na condição de superintendente daquela unidade que o responsável teve ciência da deliberação originária em 9/11/2018 (peça 29) e da decisão proferida pelo Tribunal em 4/8/2020 (peça 43) .
11.	Convém, ainda, tecer algumas considerações sobre as alegações deduzidas pelo gestor de recursos humanos da UFPI, ressaltando-se, desde já, o seu completo desconhecimento acerca das competências e das atribuições do Tribunal de Contas da União no que diz respeito ao controle dos gastos públicos, notadamente em relação ao pagamento de vantagens indevidas aos servidores públicos federais. Senão vejamos.
12.	A determinação desta Corte de Contas foi taxativa no sentido de que, a partir de 15/5/2014, data do trânsito em julgado do Mandado de Segurança 31.412/DF, o órgão jurisdicionado deve promover, em consonância com o entendimento expresso no item 9.3.4 do Acórdão 12624/2018-TCU-Primeira Câmara e sob pena de responsabilidade solidária da autoridade administrativa omissa, a absorção gradual da vantagem referente à URP de fevereiro de 1989, paga em destacado sob o título "DECISÃO JUDICIAL TRANS JUG APO" às inativas Maria da Gloria Nunes Raposo (113.370.444-15) e Maria das Graças Soares Leal (099.707.383-72) , mediante sua compensação - sem redução nominal do montante dos proventos - com os acréscimos decorrentes de novas estruturas remuneratórias definidas por lei com eficácia posterior à respectiva decisão judicial.
13.	Ao tomar ciência da deliberação deste Tribunal, que determinou expressamente a imediata absorção da vantagem tida por ilegal, não cabe ao gestor responsável efetuar consulta à respectiva Procuradoria Federal com a finalidade de buscar esclarecimentos sobre a continuidade ou não do pagamento da vantagem indevida. Tampouco se faz necessária a instauração de processos administrativos em relação aos servidores interessados para que se manifestem sobre a deliberação deste Tribunal, conforme previsto no enunciado da Súmula Vinculante 3 do STF, in verbis:
"Nos processos perante o Tribunal de Contas da União asseguram-se o contraditório e a ampla defesa quando da decisão puder resultar anulação ou revogação de ato administrativo que beneficie o interessado, excetuada a apreciação da legalidade do ato de concessão inicial de aposentadoria, reforma e pensão"  (grifos acrescidos) .
14.	Isso porque a determinação do TCU à UFPI não se encontra mais sujeita ao juízo de conveniência e oportunidade de seus dirigentes. Mais que isso, revestia-se, como se reveste, de caráter coativo, nos termos do art. 71, inciso IX, da Constituição Federal, sujeitando os responsáveis por eventual desobediência às penalidades previstas na Lei 8.443/1992, particularmente no inciso IV e no § 1º de seu art. 58. No ponto, é oportuna a observação feita pelo saudoso Ministro Bento Bugarin nos autos do TC-Processo 009.987/1996-7:
"as decisões do TCU não são passíveis de discussão no âmbito da Administração Pública, devendo todos que dela participarem observar seus ditames".
15.	Portanto, se dúvidas ou inconformismo havia em relação à deliberação do TCU, caberia ao preposto da UFPI, tempestivamente, interpor os recursos próprios, previstos na Lei Orgânica e no Regimento Interno desta Corte. O que não se permite é, deliberadamente, deixar de cumprir ordem do Tribunal, sob a alegação de que está aguardando parecer do órgão jurídico da entidade sem qualquer efeito vinculativo.
16.	Da mesma forma, as decisões desta Corte de Contas, para que sejam cumpridas, não se encontram sujeitas a quaisquer atos normativos editados por quaisquer órgãos submetidos à jurisdição deste Tribunal.
17.	Nesse sentido, a Portaria Normativa 2, de 6 de abril de 2017, do Ministério da Economia não constitui óbice ao cumprimento das deliberação deste Tribunal, tratando-se, em verdade, de ato normativo interno que tem por objetivo estabelecer diretrizes, no âmbito do Sistema de Pessoal Civil da Administração Federal - Sipec, para a execução, em folha de pagamento, das decisões judiciais relativas à gestão de pessoas, em ações propostas contra a União, suas autarquias e fundações (art. 1º) , o qual não possui nenhuma relação no que diz respeito às determinações oriundas desta Corte de Contas, efetuadas com fundamento no inciso IX do art. 71 da CF/1988.
18.	Ora, se o órgão jurisdicionado possui competência para fazer inserir na folha de pagamento rubrica oriunda de processos judiciais, também dispõe, em princípio, de competência para excluí-la ou reduzir o seu valor em razão da sua absorção, não tendo o gestor responsável logrado êxito em demonstrar o contrário, já que a citada portaria normativa, em seu texto, nada dispõe sobre o órgão responsável e o procedimento a ser adotado para a exclusão da rubrica judicial, tampouco tem incidência em relação às determinações oriundas de acórdãos deste Tribunal.
19.	Tal entendimento, inclusive, foi corroborado pelo próprio Ministério da Economia, que, em resposta à diligência realizada no âmbito de outro processo (peça 121 do TC Processo 004.451/2010-4) , assim informou:
"3.	Verificou-se no Módulo de Ações Judiciais AJ/SIGEPE, Extrato SIGEPE (12662600) , que a referida ação foi analisada e devolvida, encontrando-se na competência do Autorizador, de responsabilidade do Dirigente de Recursos Humanos do órgão, para providências, desde 11/10/2019, não estando mais disponível no âmbito este Ministério, tampouco necessária mais nenhuma providência pelo Órgão Central para cumprimento da determinação da Corte de Contas. 
4.	Pelo fato de ser uma ação judicial pendente de recadastramento no Módulo AJ, o Autorizador poderia desde então efetivar as ações referentes à conclusão da atividade, já que trata-se de diminuição de valor de rubrica judicial, competindo a ele efetivar a marcação de absorção de rubrica judicial e, consequentemente, exclusão do pagamento indevido. 
5.	Cabe ressaltar, que após o envio da referida ação àquela Universidade havia possibilidade de retirar dúvidas, por intermédio de Solicitação de Informações, entretanto, conforme Extrato SIGEPE (12662600) , este Órgão Central não foi cientificado acerca de nenhuma dificuldade para continuidade nos trâmites sistêmicos para cumprimento. 
6.	Cumpre informar, em complementação ao que consta no item 17 do Despacho do Tribunal de Contas da União - TCU (12532388) , que este Órgão Central, em nenhum momento, apresentou a Portaria Normativa nº 2, de 6 de abril de 2017, expedida por esta Pasta, como justificativa para não dar cumprimento ao Acórdão do TCU"  (grifos acrescidos) .
20.	Aquele Ministério encaminhou ainda a Nota SEI 34172/2020/ME, de 24/12/2020 (peça 122 do TC Processo 004.451/2010-4) , com envio de cópia para a Universidade Federal do Piauí, tecendo as seguintes considerações:
"2.	Da leitura dos autos, verifica-se que essa Universidade fez as seguintes alegações em face desta Pasta Ministerial: 
Alega o requerente, em síntese, que a unidade gestora do órgão jurisdicionado possui capacidade reduzida para alterar dados nos contracheques dos servidores de forma unilateral, notadamente a retirada de rubricas que estão inseridas por motivo de ações judiciais. Sustenta que, para cumprir as determinações desta Corte de Contas no tocante à exclusão da vantagem tida por ilegal, faz-se necessário, primeiramente, o cumprimento dos requisitos do recadastramento de ação judicial exigidos pelo Ministério da Economia por meio da Portaria Normativa 2, de 6 de abril de 2016, entre os quais, a apresentação de força executória atualizados pelos procuradores da Advocacia-Geral da União.
3.	Todavia, ressaltamos que não existe fundamentação nas alegações apresentadas por essa Universidade para o não cumprimento da determinação da Corte de Contas, pelas razões que serão expostas abaixo.
4.	Primeiramente, a Portaria Normativa nº 2, de 6 de abril de 2017, que regulamento o recadastramento, solicita a inclusão de documentação que embasem a manutenção do pagamento da rubrica judicial, dentre estas, o parecer de força executória que confirme a permanência da executoriedade no decurso do tempo.
5.	Ocorre que, não estamos diante de uma situação de manutenção de pagamento, mas de uma determinação de exclusão de parcela considerada indevida, no momento da análise da aposentadoria do servidor. Assim, não seria razoável do Órgão Central exigir inclusão de parecer de força executória para justificar a manutenção de rubrica que é objeto de determinação do Tribunal de Contas da União em sentido oposto.
6.	Ao verificar o fluxo do Processo Judicial nº 11900000001069X (12662600) , contata-se que em nenhum momento foi requerida a inclusão de parecer de força executória para operacionalização da exclusão da rubrica judicial em questão. Também, verifica-se que a referida ação encontra-se parada com o perfil de Autorizador, de competência do Dirigente de Recursos Humanos dessa Universidade, desde 11/10/2019, ou seja, há mais de 1 (um) ano essa Universidade permanece inerte quanto a qualquer providência relacionada ao processo.
7.	Ademais, é de ciência dos órgãos e entidades que nos casos de recadastramento de ação judicial com diminuição de valor ou exclusão de beneficiado é possível realizar a conclusão da atividade com a realização da autorização e confirmação pelo perfil de Autorizador (recadastramento expresso) , dispensando nova homologação e confirmação do Órgão Central.
8.	Assim, não merece prosperar qualquer justificativa de não cumprimento de determinação do TCU para exclusão embasada na Portaria Normativa nº 2, de 2017, ou de dependência de procedimento desta Pasta Ministerial.
9.	Ainda, ressaltamos que, para atendimento das determinações do TCU, quanto à absorção da rubrica contida nos contracheques dos servidores foi amplamente divulgado aos órgãos setoriais e seccionais, o Comunica 562577, de 07/10/2020 (12662703) , o qual dispôs sobre a possibilidade de marcação de absorção no Módulo de Ações Judiciais - AJ diretamente pelo autorizador, ofertando mais uma opção, pela existência dessa nova funcionalidade sistêmica.
10.	Cumpre esclarecer que o art. 4º da Portaria Normativa nº 6, de 11 de outubro de 2016, estabelece que é competência dos Dirigentes de Recursos Humanos dos Órgãos e entidades integrantes do Sistema SIPEC adotar os procedimentos de cadastramento, controle e acompanhamento das ações judiciais relativas ao pessoal civil do Poder Executivo Federal, propostas contra a União, suas autarquias e fundações públicas, bem como providenciar o cumprimento das respectivas decisões judiciais. 
11.	Por fim, reafirmamos que não existe óbice normativo ou sistêmico algum para que essa Universidade realize os procedimentos para exclusão da rubrica judicial e cumprimento da determinação"  (grifos acrescidos) .
21.	Registre-se, ademais, que a determinação deste Tribunal, para se fazer cumprir, não tem o condão de envolver um grande quantitativo de servidores, já que, vale relembrar, não há a necessidade de prévia instauração de processos administrativos, dependendo apenas, em princípio, de simples inserção de dados no sistema de folha de pagamento do referido órgão jurisdicionado, atentando-se para a fórmula previamente estabelecida no acórdão deste tribunal: compensação da rubrica judicial - sem redução nominal do montante dos proventos - com os acréscimos decorrentes de novas estruturas remuneratórias definidas por lei com eficácia posterior ao trânsito em julgado do Mandado de Segurança 31.412/DF, ou seja, a partir de 15/5/2014.
22.	Por fim, vale rememorar que a existência do trânsito em julgado no Mandado de Segurança 31.412/DF já era de conhecimento desta Corte de Contas, que, por ocasião do Acórdão 8284/2020-TCU-Primeira Câmara, ora em acompanhamento, afirmou, expressamente, que a absorção deve se dar em relação aos planos de carreira instituídos posteriormente à data do trânsito em julgado da referida decisão.
23.	Entendo, assim, que houve, por parte do gestor ouvido em audiência, ofensa à autoridade da decisão desta Corte de Contas, sem causa justificada, cabendo, deste modo, a aplicação da pena de multa de que cuida o art. 58, inciso IV, da Lei 8.443/1992, a qual arbitro em R$ 5.000,00, considerando-se as circunstâncias do caso concreto e as consequências do ato, notadamente o pagamento de vantagem ilegal por longo período às interessadas.
24.	Verifico, outrossim, que a conduta omissa do Sr. Lauro Oliveira Viana, ex-Superintendente de Recursos Humanos da UFPI, autoridade responsável pelo efetivo cumprimento da determinação do Tribunal, causou e vem causando dano ao erário, pois permitiu que as servidoras beneficiadas continuassem a perceber seus proventos de forma integral, sendo o caso de se promover a sua responsabilização solidária pelos pagamentos indevidos, conforme estabelecido no subitem 9.3.1 do Acórdão 12624/2018-TCU-Primeira Câmara.
25.	No mais, além da aplicação da pena de multa ao gestor recalcitrante, acolho a proposta da unidade técnica no sentido de que sejam reiteradas as determinações constantes do Acórdão 12624/2018-TCU-Primeira Câmara, reiteradas pelo Acórdão 8284/2020-TCU-Primeira Câmara e que ainda não foram integralmente cumpridas.
	Ante o exposto, acolhendo a proposta da unidade técnica e do órgão ministerial, VOTO por que o Tribunal adote a deliberação que ora submeto a este Colegiado.
TCU, Sala das Sessões, em 8 de junho de 2021.
BENJAMIN ZYMLER 
Relator